臺灣苗栗地方法院刑事判決
111年度訴字第458號
公  訴  人  臺灣苗栗地方檢察署檢察官
被      告  吳正和


指定辯護人  康春田律師（義務辯護）
上列被告因違反槍砲彈藥刀械管制條例等案件，經檢察官提起公
訴（111年度偵字第2418號、111年度偵字第2742號），本院判決
如下：
    主    文
吳正和犯非法持有非制式手槍罪，處有期徒刑伍年肆月，併科罰
金新臺幣陸萬元，罰金如易服勞役，以新臺幣壹仟元折算壹日；
又犯強制罪，處有期徒刑伍月，如易科罰金，以新臺幣壹仟元折
算壹日；又犯恐嚇危害安全罪，處有期徒刑柒月。
扣案之非制式手槍壹枝（含彈匣壹個，槍枝管制編號0000000000
號）、子彈捌顆均沒收。
    犯罪事實
一、吳正和明知可發射子彈具有殺傷力之非制式手槍及子彈為槍
    砲彈藥刀械管制條例所定之管制物品，非經中央主管機關許
    可，不得持有，竟基於未經許可持有非制式手槍及子彈之犯
    意，於民國109年間某日，在不詳處所，自真實姓名、年籍
    均不詳之人取得具有殺傷力之非制式手槍1枝（含彈匣1個，
    槍枝管制編號0000000000號，下稱系爭手槍）及具有殺傷力
    之子彈13顆後而非法持有之。
二、吳正和於111年3月8日20時25分許，因與黃為彬有糾紛，見
    黃為彬所駕駛車牌號碼000-0000號自用小客車（下稱A車）
    停放在其住處附近之苗栗縣後龍鎮溪洲里溪洲國小旁產業道
    路，黃為彬正在A車上以手機與友人聊天，竟基於以脅迫使
    人行無義務之事之犯意，攜帶系爭手槍、騎乘車牌號碼000-
    000號普通重型機車（下稱B車）至A車旁，持系爭手槍喝令
    黃為彬慢慢開車至其位於苗栗縣○○鎮○○里0鄰○○○00號之住處
    談判，黃為彬恐遭不測，只能順從吳正和之指示駕駛A車前
    往吳正和住處，吳正和並駕駛B車尾隨在後監視，而以此脅
    迫方式使黃為彬行無義務之事；嗣黃為彬於駕駛A車接近吳
    正和住處前時，趁機加速逃逸，吳正和見狀心生不滿，竟基
    於恐嚇危害安全之犯意，從後方朝A車射擊1槍，擊中A車行
    李廂左後處，子彈貫穿射入行李廂內（涉犯毀損罪嫌部分，
    未據告訴），使黃為彬心生畏懼，致生危害於其安全；黃為
    彬聽聞槍聲後旋駕車加速逃離，並於確認安全後下車察看，
    發現A車後行李廂左後方保險桿有彈孔痕跡、且在行李廂內
    發現彈頭1個，隨即報警處理。末經員警於同年月11日將吳
    正和拘提到案，並於同年月15日帶同吳正和至其住處前方廢
    棄冰箱內尋獲系爭手槍、子彈13顆（其中1顆子彈因無法擊
    發認不具殺傷力）。　　
三、案經黃為彬訴由苗栗縣警察局竹南分局報告臺灣苗栗地方檢
    察署檢察官偵查起訴。
    理    由
壹、證據能力之說明
一、本判決所引用被告吳正和以外之人於審判外之陳述，檢察官
    、被告及辯護人於本院審理時對於證據能力均不爭執，迄言
    詞辯論終結前亦未聲明異議，本院審酌上開證據資料作成時
    之情況，尚無違法不當及證明力明顯過低之瑕疵，而認為以
    之作為證據應屬適當，依刑事訴訟法第159條之5規定，均有
    證據能力。
二、本判決所引用之卷內其餘所有卷證資料，並無證據證明係公
    務員違背法定程序所取得，檢察官、被告及辯護人於審判程
    序中復未於言詞辯論終結前表示異議，亦均有證據能力。
貳、實體方面
一、認定犯罪事實所憑之證據及理由：
　㈠犯罪事實一部分，訊據被告對此坦承不諱，並有苗栗縣警察
    局竹南分局扣押筆錄、扣押物品目錄表、取證照片、扣押物
    品照片、查獲槍彈送驗紀錄表、槍枝性能檢測報告表、槍枝
    性能檢測照片、內政部警政署刑事警察局111年7月14日刑鑑
    字第1110035389號鑑定書附卷可考【見臺灣苗栗地方檢察署
    111年度偵字第2418號卷（下稱偵2418卷）第111至147、173
    至177、223至226頁，同署111年度偵字第2742號卷（下稱偵
    2742卷）第85至105、109至123、173至178頁】。而扣案之
    非制式手槍1枝、子彈13顆經送內政部警政署刑事警察局以
    檢視法、性能檢驗法、比對顯微鏡法及試射法鑑定之結果，
    送鑑手槍1枝（槍枝管制編號：0000000000號），認係非制
    式手槍，由仿手槍外型製造之槍枝，組裝已貫通之金屬槍管
    而成，擊發功能正常，可供擊發適用子彈使用，認具殺傷力
    。送鑑子彈13顆，其中12顆認均係非制式子彈，由口徑9mm
    制式空包彈組合直徑約8.9mm金屬彈頭而成，採樣4顆試射，
    均可擊發，認具殺傷力；另其中1顆認係非制式子彈，由金
    屬彈殼組合直徑約8.9mm金屬彈頭而成，經試射，無法擊發
    ，認不具殺傷力，有內政部警政署刑事警察局111年7月14日
    刑鑑字第1110035389號鑑定書在卷足憑（見偵2742卷第173
    至178頁）。而扣案未試射之子彈8顆，據被告供承係自相同
    來源而持有（見本院卷第72頁），且經鑑定結果與採樣試射
    之非制式子彈均為同類型、樣式子彈，應與經試射之非制式
    子彈同具殺傷力（最高法院108年度台上字第578號、107年
    度台上字第908號判決同此意旨，被告對此亦不為爭執）；
    另被告於犯罪事實二、所載時、地擊發之子彈1顆，既已貫
    穿A車保險桿而射入行李廂內，亦顯然具有殺傷力甚明。基
    此可見被告持有之非制式手槍1枝、子彈其中13顆均具有殺
    傷力無訛。是被告此部分之任意性自白與事實相符，應值採
    信。
　㈡犯罪事實二部分：
　⒈此部分犯罪事實，訊據被告於本院審理中均坦承不諱，核與
    告訴人黃為彬於偵查、本院審理中證述之情節大致相符（見
    偵2418卷第215至217頁，本院卷第109至130頁），並有GOOG
    LE MAP截圖、監視器錄影畫面翻拍照片、採證照片、苗栗縣
    警察局竹南分局扣押筆錄、扣押物品目錄表、內政部警政署
    刑事警察局111年7月14日刑鑑字第1110035389號鑑定書、11
    1年3月11日員警職務報告、車輛詳細資料報表附卷可考（見
    他卷第31至35、43、45、53至83、161至197頁，偵2418卷第
    103至105、149至173、247至248頁，偵2742卷第85至89、93
    頁），足認被告之任意性自白與事實相符，應值採信。
　⒉起訴書雖認被告此部分所為係犯刑法第271條第2項、第1項之
    殺人未遂罪嫌云云，然查：
　　⑴按行為人對於構成犯罪之事實，明知並有意使其發生者，為故意；行為人對於犯罪之事實，預見其發生，而其發生並不違背其本意者，以故意論，刑法第13條第1 項、第2項分別定有明文。前者學理上謂為意欲主義，後者謂為容認主義。詳言之，「直接故意」係指行為人主觀上明知其行為將發生某種犯罪事實，並有使該犯罪事實發生之積極意圖；而「間接故意」則係指行為人主觀上已預見因其行為有可能發生某種犯罪事實，其雖無使該犯罪事實發生之積極意圖，但縱使發生該犯罪事實，亦不違背其本意而容許其發生之謂。行為人有無犯罪之意欲，固為其個人內在之心理狀態，然審理事實之法院，仍可從行為人之外在表徵及其行為時之客觀情況，依經驗法則審慎判斷行為人係基於何種態樣之故意而實施犯罪行為，以發現真實（最高法院106年度台上字第375號判決意旨參照）。又殺人犯意之存否，固係隱藏於行為人內部主觀之意思，於持槍射擊之情形，就行為人所使用槍枝種類、子彈殺傷力之強弱，其射擊之距離、方向、部位、時間、與被害人曾否相識、有無宿怨等情，雖不能執為區別殺人與否之絕對標準，然仍得盱衡審酌事發當時情況，深入觀察行為人與被害人衝突之起因、行為當時所受之刺激，視其下手情形、射擊時間、位置，佐以其所執槍枝種類暨行為後之情狀等予以綜合論斷。
　　⑵證人即告訴人於偵查中證稱：事發當時伊的車輛停在溪洲國小旁產業道路，被告騎車到伊車輛旁，要伊到被告住處處談事情，伊起初表示當場直接講就好，但被告突然從外套拿出一把槍，要伊到被告住處，伊出於害怕只好開車往被告住處前進，被告則騎車跟隨在後；後來快到被告住處時，伊趁機催油門離去，這時就聽到一聲槍響，伊感覺車輛有被擊中，隨後又有另一聲槍響，伊一路逃到後龍鎮上，確認被告沒有追上才停車查看，看見車輛後方保險桿有彈孔，後來伊就前往警局報案等語（見偵2418卷第215至217頁）。另於本院審理中證稱：當日伊的車輛本來停在溪洲國小旁產業道路講電話，被告騎車到伊車輛旁，要伊到被告住處談事情，伊起初表示當場直接講就好，但被告從外套拿出一把槍，要求伊到被告住處，伊出於害怕只好開車往被告住處前進，被告則騎車跟隨在後；後來到溪州國小前方時，伊趁閃避路旁停放車輛之空檔，加速催油門離去，這時就聽到一聲槍響，伊感覺車輛有被擊中，隨後在過被告住處旁的廟宇時，又有聽到另一聲槍響，但行車紀錄器只有錄到一聲槍響；被告在伊逃離的過程中，也有騎車追趕一小段，後來就沒有繼續追，伊一路逃到後龍鎮上才停車查看，看見車輛後方保險桿有彈孔，就前往警局報案等語（見本院卷第109至130頁）。查告訴人就被告事發前靠近A車時，先要求告訴人一同前往被告住處談事情，因告訴人不願前往，遂持系爭手槍喝令告訴人聽從指示，且在告訴人事後逃離現場時，曾持槍擊發1次、並擊中A車後方保險桿一事始終證述一致，此情並與被告供述之情節相符。且若告訴人係主動、自願性偕同被告前往被告住處，被告實在不需於行車過程中尾隨在A車左後方，而帶有監視、掌控告訴人行蹤之意；又告訴人在接近被告住處、趁機加速逃離現場時，被告既一見告訴人逃離現場，即能立刻持槍朝A車開槍，益徵被告主觀上明知告訴人並非自願前往被告住處，而係在不法手段之支配下被迫前往，而有隨時逃離之高度可能，方對告訴人之行止有所戒備。基此，本院認告訴人確係因眼見被告持系爭手槍喝令其前往被告住處談判，在此脅迫方法之要脅下，方被迫進行駕車前往被告住處之無義務之事。
　　⑶另起訴書雖記載被告係從後方朝A車開2槍云云。經查，告
      訴人就此情雖於偵查、本院審理中供述一致（見偵2418卷
      第215至217頁，本院卷第109至130頁）；但比對告訴人起
      初於警詢時稱：伊在踩油門逃離被告住處附近時，有聽到
      身後傳來一聲槍響，伊一路踩油門往後龍市區方向加速逃
      離，後來確定被告沒有跟上，才將車輛停下來，發現後行
      李箱有一枚彈頭等語（見他卷第125至126頁），係明確證
      述僅聽聞1聲槍響，而與事後偵查、審理中證述有聽見2聲
      槍響一情相悖。基此，本院認告訴人就此部分之證述存在
      明顯瑕疵，所為對被告不利之證述是否為真，已為可疑（
      被告、辯護人雖爭執告訴人警詢證述之證據能力，然仍可
      作為彈劾證據使用，用來爭執或減損證人陳述之證明力，
      供本院審判心證之參考；最高法院111年度台上字第4635
      號判決意旨可資參照）。又依照員警職務報告之內容、行
      車紀錄器攝錄過程、A車照片等證據（見他卷第69、79、8
      1頁，偵2418卷第45頁），亦僅能認定被告於事發當日有
      擊發1槍、並擊中A車左後方保險桿之事；是本案除告訴人
      於偵查、審理中有瑕疵之證述外，並無其他證據可為補強
      ，自無從驟然認定其證述被告擊發2槍一事為真，爰依法
      更正此部分犯罪事實。
　　⑷再就本案被告擊發子彈之射擊位置而言，被告係朝A車之左
      後方射擊子彈1顆，造成A車之左後下方保險桿出現彈孔痕
      1個，子彈並因此貫穿保險桿掉落於A車後行李箱（見他卷
      第79至83頁之採證照片）；而被告於偵查中供稱：伊是為
      了嚇唬告訴人，所以才朝後保險桿打，沒有朝他人打等語
      （見偵2742卷第151至153頁），核與客觀之實際射擊位置
      大致相符。且被告於擊發子彈前，係先停留在告訴人駕駛
      座旁與告訴人對話、對告訴人亮槍，並沿路跟隨在告訴人
      駕駛A車之左後方，嗣因見告訴人駕車加速逃離時，方持
      槍射擊；則被告若果有殺害告訴人之意，或預見其行為有
      殺害告訴人之可能、而不違背其本意的想法，大可趁停留
      在告訴人駕駛座旁、或係沿路跟隨在告訴人左後方之行車
      過程中直接朝告訴人乘坐之駕駛座射擊，何必等到告訴人
      加速駕車離去、漸漸拉長告訴人與被告之距離，此時兩車
      之相對動向更難以精準朝告訴人瞄準時，才持槍朝A車射
      擊？
　　⑸復經本院審酌卷內證據資料，既僅能認定被告持槍擊發1顆
      子彈後，並未再次射擊其他子彈（如前⑶所述），告訴人
      即駕車離去；而依照卷附監視器錄影畫面截圖呈現之被告
      行車軌跡，被告在擊發1槍後，仍持續跟隨告訴人至苗栗
      縣後龍鎮勝利路與勝利路269巷巷口（見他卷第53至79頁
      ）。是若被告主觀上存在殺人故意、或預見造成告訴人死
      亡結果而不違背本意之不確定故意，亦可在擊發第1槍完
      畢，並看見告訴人持續駕車逃離現場而未受傷、死亡時，
      接續持槍朝告訴人射擊，應不致在擊發1顆子彈後，僅沿
      路跟隨而未再有其他危害告訴人安全之行止。
　　⑹末者，告訴人於偵查中供稱：係因伊之前供出被告販賣毒
      品，被告因此被起訴而心生不滿等語（見偵2418卷第215
      頁），經核與被告供稱：告訴人到地檢署檢舉伊販賣安非
      他命，因此有糾紛等語（見偵2418卷第197頁）相符，可
      見兩人間確實因檢舉販賣毒品一事發生嫌隙。惟查，被告
      與告訴人雖有宿怨，但此仇隙是否已足以令被告產生想致
      告訴人於死地之程度，已有可疑；且本案依照被告開槍之
      時機、位置、行為後之反應等情，既均不能認定被告有殺
      人之直接故意或不確定故意，自不能僅以兩人間存在仇隙
      一事，遽對被告為不利之認定。
　　⑺基此，本院認被告應係以槍擊車輛作為加害告訴人生命、
      身體安全之恫嚇手段，迫使告訴人駕車前往被告住處，並
      不能認定其有殺害告訴人、或造成告訴人因此死亡而不違
      背其本意的想法，無從認為其主觀上具有殺人之直接故意
      或不確定故意存在。從而，公訴意旨認被告係基於殺人之
      不確定故意而朝A車開槍，證據容有不足，難以採認。
　㈢綜上所述，本案事證明確，被告犯行堪以認定，應予依法論
    科。
二、論罪科刑：
  ㈠核被告就犯罪事實一所為，係犯槍砲彈藥刀械管制條例第7條
    第4項之非法持有非制式手槍罪、同條例第12條第4項之非法
    持有子彈罪。而按未經許可持有槍、彈，係侵害社會法益之
    罪，同時持有種類相同之槍、彈，縱令客體有數個（如數支
    同種類槍枝、數發同種類子彈），仍為單純一罪，不生想像
    競合問題（最高法院97年度台上字第231號判決意旨參照）
    。是被告同時持有系爭手槍及子彈13顆，依上開說明，應各
    論以單純一罪。又被告以一持有行為，同時非法持有非制式
    手槍罪及子彈而觸犯上開2罪名，為想像競合犯，應依刑法
    第55條前段規定，從一重以非法持有非制式手槍罪處斷。
  ㈡核被告就犯罪事實二所為，係犯刑法第304條第1項之強制罪
    、同法第305條之恐嚇危害安全罪。起訴書雖漏載刑法第304
    條第1項強制罪之條文，惟犯罪事實欄業已載明被告持系爭
    手槍喝令告訴人駕車至被告住處之無義務之事，自屬本案起
    訴範圍，本院應予審理。另就被告所犯恐嚇危害安全罪部分
    ，公訴意旨認此部分係犯刑法第271條第2項、第1項之殺人
    未遂罪，然此部分既經本院認定被告不存在殺人之不確定故
    意，僅有恐嚇危害安全之犯意，而有未洽（詳述如前），惟
    其基本社會事實同一（均係就被告持系爭手槍朝告訴人開槍
    之客觀事實），且經本院於審理中告知當事人所涉罪名（見
    本院卷第108頁），予其等辯論之機會，爰依刑事訴訟法第3
    00條規定，變更起訴法條。
  ㈢爰以行為人之責任為基礎，審酌被告前有違反毒品危害防制
    條例、竊盜等案件，經法院分別判處罪刑確定且執行完畢之
    紀錄（見卷附臺灣高等法院被告前案紀錄表，又檢察官未就
    被告有無構成累犯、或是否加重其刑一事主張或具體指出證
    明方法，依照最高法院刑事大法庭110年度台上大字第5660
    號裁定理由，本院爰不予調查、審斷），且持有之系爭手槍
    、子彈均屬高度危險之物品，經政府嚴加管制，非經主管機
    關許可，任何人不得擅自持有，以維社會大眾安全，竟漠視
    法令禁制，任意持有具有殺傷力之非制式手槍、子彈，對社
    會治安及人身安全所造成之潛在危害非輕；且本案僅因與告
    訴人存有糾紛，又眼見告訴人出現在住處附近，竟持系爭手
    槍強逼告訴人至其住處談判，更於告訴人不從而逃離現場時
    ，持槍朝告訴人駕駛之車輛射擊，此等強使他人行無義務之
    事、恐嚇危害他人安全之手段激烈，對於他人自由權益、生
    命身體安全之危害極大，實應嚴加責難。兼衡被告犯後尚能
    坦承犯行之態度，與持有系爭手槍、子彈之數量及情狀（非
    制式手槍1枝、子彈13顆），暨犯罪之動機、目的，自陳國
    小肄業之智識程度，現無業，需照顧扶養同住母親之家庭生
    活狀況，罹患大腸癌第四期之健康狀況（見本院卷第139至1
    40頁）等一切情狀，分別量處如主文第1項所示之刑，另就
    得易科罰金之罪部分諭知易科罰金之折算標準、併科罰金部
    分諭知易服勞役之折算標準，以資懲儆。又本案被告所犯數
    罪包含得易科罰金、不得易科罰金之罪，為保障被告之聽審
    權，提升刑罰之可預測性，減少不必要之重複裁判，本案就
    諭知不得易科罰金之罪部分，不予定其應執行之刑，俟被告
    所犯數罪全部確定後，於執行時再由檢察官聲請法院裁定，
    併予敘明（最高法院刑事大法庭110年度台抗大字第489號裁
    定理由參照）。
三、沒收部分：
  ㈠扣案之系爭手槍1枝，係槍砲彈藥刀械管制條例第4條第1項第
    1款所示之槍砲，核屬違禁物，應依刑法第38條第1項規定宣
    告沒收之。
  ㈡扣案未擊發之子彈8顆，與經試射完畢之子彈4顆同具殺傷力
    ，業如前述；係槍砲彈藥刀械管制條例第4條第1項第2款所
    示之彈藥，核屬違禁物，應依刑法第38條第1項規定宣告沒
    收。另扣案之子彈4顆，經鑑定結果，認可擊發而具有殺傷
    力，但既於鑑驗時試射擊發完畢，已失其原有子彈之結構及
    效能，不再具有殺傷力，已非違禁物，毋庸宣告沒收。又扣
    案不具殺傷力之子彈1顆，因不具殺傷力，即非違禁物，爰
    不予宣告沒收。　
  ㈢扣案之彈頭1個，係被告擊發子彈後所遺留於現場之物；然因
    子彈一經射擊，其彈藥部分已因擊發而燃燒殆盡，其餘部分
    亦裂解為彈頭及彈殼，均不具子彈之外型及功能。從而，此
    扣案物亦非違禁物，爰不予宣告沒收。
據上論斷，應依刑事訴訟法第299條第1項前段、第300條，槍砲
彈藥刀械管制條例第7條第4項、第12條第4項，刑法第11條前段
、第304條第1項、第305條、第55條前段、第41條第1項前段、第
42條第3項前段、第38條第1項，刑法施行法第1條之1第1項，判
決如主文。
本案經檢察官黃棋安提起公訴，檢察官林宜賢到庭執行職務。
中　　華　　民　　國　　111 　年　　12　　月　　1 　　日
                  刑事第三庭  審判長法  官  羅貞元

                                    法  官  紀雅惠

                                    法  官  申惟中
以上正本證明與原本無異。　　　　　　　　　　　　　　　　如不服本判決應於收受判決後20日內向本院提出上訴書狀，並應敘述具體理由。其未敘述上訴理由者，應於上訴期間屆滿後20日內向本院補提理由書(均須按他造當事人之人數附繕本)「切勿逕送上級法院」。告訴人或被害人如對本判決不服者，應具備理由請求檢察官上訴，其上訴期間之計算係以檢察官收受判決正本之日期為準。　　　　　　　　　　　　　　　　　　　　　　　          　　　　　　　　　　　　　書記官　陳邦旗　　　
中　　華　　民　　國　　111 　年　　12　　月　　1 　　日

附錄本案論罪科刑法條：
槍砲彈藥刀械管制條例第7條
未經許可，製造、販賣或運輸制式或非制式火砲、肩射武器、機
關槍、衝鋒槍、卡柄槍、自動步槍、普通步槍、馬槍、手槍或各
類砲彈、炸彈、爆裂物者，處無期徒刑或7年以上有期徒刑，併
科新臺幣3千萬元以下罰金。
未經許可，轉讓、出租或出借前項所列槍砲、彈藥者，處無期徒
刑或5年以上有期徒刑，併科新臺幣1千萬元以下罰金。
意圖供自己或他人犯罪之用，而犯前二項之罪者，處死刑或無期
徒刑；處徒刑者，併科新臺幣5千萬元以下罰金。
未經許可，持有、寄藏或意圖販賣而陳列第1項所列槍砲、彈藥
者，處5年以上有期徒刑，併科新臺幣1千萬元以下罰金。
意圖供自己或他人犯罪之用，以強盜、搶奪、竊盜或其他非法方
法，持有依法執行公務之人所持有之第1項所列槍砲、彈藥者，
得加重其刑至二分之一。
第1項至第3項之未遂犯罰之。

槍砲彈藥刀械管制條例第12條
未經許可，製造、販賣或運輸子彈者，處1年以上7年以下有期徒
刑，併科新台幣500萬元以下罰金。
未經許可，轉讓、出租或出借子彈者，處6月以上5年以下有期徒
刑，併科新台幣300萬元以下罰金。
意圖供自己或他人犯罪之用，而犯前二項之罪者，處3年以上10
年以下有期徒刑，併科新台幣700萬元以下罰金。
未經許可，持有、寄藏或意圖販賣而陳列子彈者，處5年以下有
期徒刑，併科新台幣300萬元以下罰金。
第1項至第3項之未遂犯罰之。

中華民國刑法第304條
以強暴、脅迫使人行無義務之事或妨害人行使權利者，處3年以
下有期徒刑、拘役或9千元以下罰金。
前項之未遂犯罰之。

中華民國刑法第305條
以加害生命、身體、自由、名譽、財產之事恐嚇他人，致生危害
於安全者，處2年以下有期徒刑、拘役或9千元以下罰金。